【裁判字號】    97,訴,64
【裁判日期】    970219
【裁判案由】    清償借款
【裁判全文】
臺灣士林地方法院民事判決                97年度訴字第64號
原      告  乙○○
被      告  甲○○
上列當事人間清償借款事件，本院於民國97年1 月31日言詞辯論
終結，判決如下：
    主      文
被告應給付原告新臺幣佰柒拾捌萬元及自民國九十一年八月十
八日起至清償日止，按週年利率百分之五計算之利息。
訴訟費用新臺幣參萬捌仟肆佰貳拾貳元由被告負擔。被告應賠償
原告所預繳之訴訟費用新臺幣參萬捌仟肆佰貳拾貳元。
    事實及理由
一、原告起訴主張：被告於民國85、86年間，陸續向伊借款共新
    臺幣（下同）378萬元，並簽發如附表所示之本票4紙（下稱
    「系爭本票」）交付予伊，作為清償上開借款之擔保，並約
    定於系爭本票到期日清償。惟被告屆期迄未清償，爰依消費
    借貸法律關係請求被告清償借款等語。並聲明：被告應給付
    原告378萬元及自91年8月18日起至清償日止，按週年利率5%
    計算之利息。
二、被告則以：伊確曾向原告借款378 萬元，並簽發系爭本票交
    付予原告作為清償借款之擔保。惟嗣後兩造業已約定由伊提
    供伊母即第三人徐林春桂所有門牌號碼為臺北市○○區○○
    路293巷9弄37號5樓房屋及其所坐落臺北市○○區○○段1小
    段326地號土地應有部分354/10000（下稱「系爭房地」）予
    原告設定抵押權登記後，系爭本票即自動失效。原告嗣已就
    系爭房地設定抵押權登記（下稱「系爭抵押權」），自不得
    再執系爭本票請求伊清償借款等語，資為抗辯。並聲明：原
    告之訴駁回。
三、兩造不爭執之事實：
  (一)被告確曾於85、86年間陸續向原告借款共378萬元（下稱「
    系爭借款」）。
  (二)被告確曾交付系爭本票予原告，作為清償系爭借款之擔保。
  (三)兩造曾約定於原告就系爭房地設定抵押權登記後，系爭本票
    即自動失效，原告嗣已就系爭房地設定系爭抵押權。
  (四)系爭房地業經本院86年度民執勇字第7405號強制執行事件（
    下稱「系爭強制執行事件」）予以拍定，原告並於87年9 月
    14日就拍賣價金獲分配10萬9,636 元（均用以抵充遲延利息
    ）。
四、得心證之理由：
    原告主張被告應清償系爭借款及遲延利息等語，惟為被告所
    否認，並以前揭情詞置辯。故本件爭點即為：被告提供系爭
    房地予原告設定系爭抵押權，並同意交由原告出售系爭房地
    後，是否即已清償系爭借款？被告辯稱伊已清償系爭借款，
    並提出承諾書影本、同意書影本及房地產專任委託銷售契約
    書影本為證。經查：
  (一)上開承諾書上固載明，原告所持有之系爭本票，自系爭房地
    設定抵押權生效之日起自動失效等語（簡易庭卷第25頁）。
    惟查，被告簽發系爭本票予原告，係用以擔保系爭借款之清
    償，已如前述，是兩造約定被告另提供系爭房地予原告設定
    系爭抵押權之真意，不過係以系爭抵押權取代系爭本票就系
    爭借款之擔保，系爭借款債務並不當然消滅，否則豈非原告
    僅能取得系爭抵押權，卻不得藉由行使系爭抵押權而求償系
    爭借款？且如系爭借款僅因原告設定系爭抵押權即已清償，
    則被告嗣又何須於85年12月31日簽立同意書略以：被告積欠
    原告債款，於立據之日一年無法清償，願將系爭房地無條件
    任由原告買賣以抵其債款等語（本院卷第19頁）。益足徵系
    爭借款債務並未因原告設定系爭抵押權而消滅甚明。
  (二)又稽諸上開同意書之內容，被告僅表明如無法於立據之日起
    一年內清償系爭借款，則同意原告得出售系爭房地以抵償，
    惟並未表示系爭借款債務因原告出售系爭房地而全部消滅，
    顯見系爭借款債務是否消滅，仍須視原告出售系爭房地之結
    果得否足額受償而定。況嗣於86年12月9 日，徐林春桂係與
    甲里房屋仲介有限公司簽訂房地產專任委託銷售契約書，託
    售系爭房地（本院卷第20頁），而非由原告出售，且系爭房
    地係經系爭強制執行事件予以拍定，故系爭借款債務並未因
    被告同意原告得出售系爭房地抵償而消滅。此外，被告復無
    法提出其他佐證，足以證明系爭借款債務業經完全清償，是
    其所辯上情，不足採信。
  (三)按借用人應於約定期限內，返還與借用物種類、品質、數量
    相同之物，民法第478 條前段定有明文。系爭強制執行事件
    拍定系爭房地後，原告僅獲分配10萬9,636 元，且均用以抵
    充利息，是被告仍尚欠原告系爭借款本金378 萬元。從而，
    原告依上開規定，訴請被告給付378 萬元及自91年8 月18日
    起至清償日止，按週年利率5%計算之法定遲延利息，為有理
    由，應予准許。
五、本件訴訟費用額確定為3 萬8,422 元（即原告預繳之第一審
    裁判費3 萬8,422 元），並應由被告負擔。故被告應賠償原
    告所預繳之訴訟費用3 萬8,422 元。
六、本件判決基礎已臻明確，兩造其餘之攻擊防禦方法及訴訟資
    料經本院斟酌後，核與判決不生影響，無一一論述之必要，
    併予敘明。
據上論結，原告之訴為有理由，依民事訴訟法第78條、第87條第
1 項，判決如主文。
中    華    民    國    97    年    2     月    19    日
                  民事第二庭  法  官  張國勳
以上正本證明與原本無異。
如對本判決上訴，應於判決送達後20日內向本院提出上訴狀。
中    華    民    國    97    年    2     月    20    日
                              書記官  周玉惠
附表：
┌─────┬──────┬─────┬─────┐
│ 票   號  │ 面    額   │發  票  日│到  期  日│
├─────┼──────┼─────┼─────┤
│CH168854  │  280,000元 │ 85.4.22  │ 85.5.31  │
├─────┼──────┼─────┼─────┤
│TH0000000 │1,000,000元 │ 85.8.23  │ 85.10.31 │
├─────┼──────┼─────┼─────┤
│TH0000000 │  600,000元 │ 85.8.23  │ 86.3.31  │
├─────┼──────┼─────┼─────┤
│CH168857  │1,900,000元 │ 85.9.6   │ 86.8.31  │
└─────┴──────┴─────┴─────┘


司法院資訊處製作；財團法人民間司法改革基金會備份。
